行　政　法　院　判　決　　　　　　　　　　　　　　八十八年度判字第五○八號
　　原　　　告　陳素蘭即吉隆砂石商行
　　被　　　告　宜蘭縣政府
右當事人間因採取土石事件，原告不服經濟部中華民國八十七年六月二十九日經八七
訴字第八七六三三○二二號再訴願決定，提起行政訴訟。本院判決如左︰
　　主  文
原告之訴駁回。
　　事  實
緣原告於八十五年七月六日向被告申請採取宜蘭縣三星鄉○○○段破布鳥小段一五九
之六七地號附近蘭陽溪河川公地土石，案經被告於八十六年九月八日以八六府建水字
第八九八七四號函略謂「．．．貴行申請區域亦位於臺灣省政府八十六年六月二十八
日八六府建水政字第一五七八○七號公告禁採範圍內，本府礙難受理」，原告不服，
循序提起一再訴願，均遭決定駁回，遂提起行政訴訟，茲摘兩造訴辯意旨於次：
原告起訴意旨及補充理由略謂：台灣省河川管理規則第四十七條規定：「管理機關應
於河川治理計畫目標下許可採取砂石，並以穩定河床，不影響水流流向及疏濬河道為
主，得河床地形變遷、通水斷面及其他因素，分段劃定若干可採區及禁採區，並公
告之。」台灣省政府八十六年六月二十八日公告只有禁採區並無公告可採區，顯然不
依法定方式，依民法第七十三條規定，該公告本屬無效。被告引用該公告為「停止受
理」之處分，應屬無效。次按中央法規標準法第十八條：「各機關受理人民聲請許可
案件適用法規時，除依其性質應適用行為時之法規外，如在處理程序終結前，據以准
許之法規有變更者，適用新法規。但舊法規有利於當事人而新法規未廢除或禁止所聲
請之事項者，適用舊法規。」，本件砂石採取申請案，係依據台灣省政府七十七年二
月三日七七府建水字第一四四九五○號：「蘭陽溪、羅東溪採石計畫」之公告事項第
三款：「可採範圍」、第五款：「本公告採石計畫河川圖籍內。」、第六款：「本公
告事項，自公告日起生效。」等規定，且於八十五年七月六日提出申請，其後省府禁
採公告係八十六年六月二十八日，故本件申請案應適用行為時之法規，被告依台灣省
政府八十六年六月二十八日八六府水政字第一五七八○七號禁採公告依據，顯與上揭
中央法規標準法第十八條規定相違背，而屬無效，另行政院頒訂之「杜絕河川砂名盜
（濫）採行為改進方案並非禁止之規定，上開台灣省政府公告將其採為禁採之依據不
合法，對人民不生法律上效力，請將原處分及一再訴願決定一併撤銷等語。
被告答辯意旨略謂︰臺灣省河川管理規則第四十七條：「管理機關應於河川治理計畫
目標下許可採取砂石，．．．『得』河床地形變遷、通水段面及其他因素，分段劃
定若干可採區及禁採區，並公告之。」臺灣省政府據上述規定，以八十六年六月二十
八日八六府水政字第一五七八○七號公告揭示宜蘭縣蘭陽溪、羅東溪禁採河段，乃依
法令規定為裁量權之行使。原告申請採石地點位於該公告禁採範圍內，被告礙難受理
其申請，亦無不合。次查臺灣省政府雖於七十七年二月三日七七府建水字第一四四九
三○號公告蘭陽溪可採範圍，惟為維護河防等公共設施安全，復於八十六年六月二十
八日以八六府水政字第一五七八○七號公告揭示蘭陽溪禁採河段。原告申請日期為八
十五年七月六日，被告以八十六年九月九日八六府建水字第八九八七四號函處分前，
本申請案之處理程序並未終結，依中央標準法第十八條規定：「各機關受理人民聲請
許可案件適用法規時，除依其性質應適用行為時之法規外，如在處理程序終結前，據
以准許之法規有變更者，適用新法規。但舊法規有利於當事人而新法規未廢除或禁止
所聲請之事項者，適用舊法規。」本案原告申請地點既位於臺灣省政府八十六年六月
二十八日八六府水政字第一五七八○七號公告禁止事項之禁採地點，被告駁回其申請
自未違反中央法規標準法第十八條之規定，原告所訴為無理由，請予駁回。
　　理  由
按「本規則所稱管理機關在省為台灣省水利局，在縣（市）為縣（市）政府（建設局
或工務局）」、「省管理機關辦理左列事項：一、．．．四、主、次要河川使用行為
除農作物外，其許可、撤銷之審核。」、「縣（市）管理機關辦理左列事項：．．．
五、除特別河段外各河川使用申請案件之受理、審核、許可及撤銷。．．．」、「左
列行為應向該河川管理機關申請許可：．．．三、在河川區域採取砂石者。．．．」
、「管理機關應於河川治理計畫目標下許可採取砂石，並以穩定河床，不影響水流、
流向及疏濬河道為主，得河床地形變遷、通水斷面及其他因素，分段劃定若干可採
區及禁採區，並公告之」，台灣省河川管理規則第三條第一項前段、第六條第四款、
第七條第五款、第三十四條第一項第三款及第四十七條第一項分別定有明文。本件原
告於八十五年七月六日向被告申請採取宜蘭縣三星鄉○○○段破布鳥小段一五九之六
七地號附近蘭陽溪河川公地之土石，案經被告於八十六年九月八日以八六府建水字第
八九八七四號函略以基於河川管理需要，該府業停止受理申請使用河川地採取土石，
原告申請區域亦位於台灣省政府八十六年六月二十八日八六府水政字第一五七八○七
號公告禁採範圍內，為礙難受理之處分。揆之首揭規定，並無不合。原告不服，循序
提起行政爭訟，主張台灣省政府八十六年六月廿八日之公告，僅有禁採區而無可採區
，顯違法定方式，其公告為無效，又伊係於八十五年七月六日提出本件申請，依中央
法規標準法第十八條規定，應適用有利於伊之行為時法即台灣省政府七十七年二月三
日府建水字第一四四九五○號公告云云，但查臺灣省河川管理規則第四十七條既有明
文規定：「管理機關應於河川治理計畫目標下許可採取砂石，．．．『得』河床地
形變遷、通水段面及其他因素，分段劃定若干可採區及禁採區，並公告之。」則臺灣
省政府依該規定，以八十六年六月二十八日八六府水政字第一五七八○七號公告揭示
宜蘭縣蘭陽溪、羅東溪禁採河段，自非無據。次查臺灣省政府雖於七十七年二月三日
以七七府建水字第一四四九三○號公告蘭陽溪可採範圍，惟為維護河防等公共設施安
全，復於八十六年六月二十八日以八六府水政字第一五七八○七號公告揭示蘭陽溪禁
採河段，已如前述。原告申請日期為八十五年七月六日，於被告以八十六年九月八日
府建水字第八九八七四號函處分前，本申請案之處理程序尚未終結，本案申請地點既
位於台灣省政府水政字第一五七八○七號公告之禁採地點，自屬禁止所聲請之事項，
依中央法規標準法第十八條之規定，應適用新法規，原告主張適用行為時之七七府建
水字第一四四九三○號公告，要無足取。一再訴願決定，遞予維持被告所為否准之處
分，均無違誤。原告起訴論旨，難謂為有理由，應予駁回。
據上論結，本件原告之訴為無理由，爰依行政訴訟法第二十六條後段，判決如主文。
中    華    民    國     八十八      年      三      月       五        日
                    行 政 法 院 第 四 庭
                                審 判 長 評  事      葉  振  權
                                         評  事      吳      仁
                                         評  事      吳  錦  龍
                                         評  事      林  家  惠
                                         評  事      吳  明  鴻
右  正  本  證  明  與  原  本  無  異
                                         法院書記官  陳  盛  信
中    華    民    國     八十八      年      三      月       八        日
